【裁判字號】    95,台上,6731
【裁判日期】    951207
【裁判案由】    偽造有價證券等罪
【裁判全文】
最高法院刑事判決            九十五年度台上字第六七三一號
上訴人即自訴人
李衍成（已死亡）
之 承受訴訟 人    甲○○
                  丙○○
共同自訴代理人    丁福慶律師
被          告    丁○○
                  戊○○
上列上訴人等因李衍成自訴被告等偽造有價證券等罪案件，不服
台灣高等法院中華民國九十五年一月二十七日第二審更審判決（
九十四年度重上更(四)字第二０九號，自訴案號：台灣桃園地方法
院八十四年度自字第二０一號），提起上訴，本院判決如下：
    主  文
上訴駁回。
    理  由
一、關於偽造有價證券部分：
按刑事訴訟法第三百七十七條規定，上訴於第三審法院，非以判
決違背法令為理由，不得為之。是提起第三審上訴，應以原判決
違背法令為理由，係屬法定要件。如果上訴理由狀並未依據卷內
訴訟資料，具體指摘原判決不適用何種法則或如何適用不當，或
所指摘原判決違法情事，顯與法律規定得為第三審上訴理由之違
法情形，不相適合時，均應認其上訴為違背法律上之程式，予以
駁回。本件上訴人（即自訴人李衍成〈已死亡〉之承受訴訟人）
甲○○、乙○○、丙○○上訴意旨略稱：(一)、第一商業銀行西壢
分行00000000000 號帳戶係宋倬英所有，非被告戊○○所有，原
判決認定經戊○○之夫宋倬英前後在戊○○之第一商業銀行西壢
分行00000000000 號帳戶內提領新台幣（下同）九十七萬元及五
十五萬五千元現金，將其中一百四十一萬五千元與另紙一百零八
萬五千元支票交付彭新海（嗣改名為彭鼎富，以下均稱彭新海）
兌領，與卷內資料不符，已有未當。況且民國八十二年七月二十
六日抵押權設定未完成，不可能交付款項，為設定抵押權之目的
與常態，宋倬英怎會於八十二年七月二十六日先行提領九十七萬
元？足見其該筆提款非屬給付本案之款項。再者八十二年七月二
十六日未完成設定及交付款項之行為後，自訴人李衍成及被告二
人並未約定何時設定完成及交付款項，則宋倬英豈有必要於八十
二年八月三日再提領五十五萬五千元之現金？又為何不是一次領
足二百五十萬元？另依宋倬英所提帳戶資料顯示，其於提領五十
五萬五千元前，又於同日先提領了三百二十萬元，則兩造既未約
定何時設定完成及交付金錢，於宋倬英、戊○○有三百二十萬元
現金之需用時，家裏閒置之九十七萬元豈有不予以使用，而繼續
閒置在家之理？更何況又繼續提領五十五萬五千元在家閒置？而
斯時宋倬英帳戶尚有一千三百萬元餘額，直至八十二年八月六日
亦有一千一百萬元餘額，並無不能於自訴人提供設定抵押資料及
設定完成後，再由現金帳戶內一次提領現金以為交付之情形，戊
○○或其配偶宋倬英有必要一再分次提領現金閒置在家嗎？顯見
此二百五十萬元之數字係拼湊而來，戊○○或其配偶宋倬英實際
上並未交付金錢。似此情形，上訴人等一再於審理中提及，原審
未詳予查證，亦未於判決理由中及無調查必要，顯未盡調查之
能事，其判決有應調查之證據未予調查之違法。被告丁○○係以
葉靜玲之帳戶為其付款之證據，惟葉靜玲並非丁○○本人，自不
能僅以被告之供述即認該帳戶金錢為丁○○所有，而上訴人亦於
原審質疑之，原審就此部分亦未調查，且未明未調查之理由，
其判決理由亦有不備。再被告丁○○一再主張桃園市信用合作社
之帳戶為葉靜玲帳戶並非其帳戶，原判決竟謂「自丁○○桃園市
信用合作社內提領一百三十三萬元及十萬元」亦與卷內證據及丁
○○之主張不合，其判決自有證據上理由矛盾之違法。又上訴人
等於原審上訴理由(二)狀即一再質疑丁○○八十二年七月二十六日
交付一筆三百十萬餘元之款項予案外人官錦祿，有可能不先將之
前以定存質借而來之二百六十萬元為交付嗎？其家中有再留有閒
錢之必要嗎？復經自訴代理人於原審予以詰問，丁○○均無法合
理說明，更有甚者，上訴人於原審質疑丁○○既以定存質借二百
六十萬元，用掉一百五十萬元，餘額尚有一百十萬元，而自訴人
與被告尚未約定何時設定完成及交付款項，則丁○○尚有須用金
錢時，有可能不以該筆閒置金錢支付，而分別於八十二年八月二
日自葉靜玲帳戶提領十五萬元，同月四日又提領二萬元嗎？如此
不合理，其竟稱因銀行一百十萬元是給她整捆的，所以其才又另
外提領，此種說詞明顯說謊亦不合理，原審竟未予置理。況丁○
○明知其家中尚有一百十萬元餘額，與二百五十萬元之差距為一
百四十萬元，如有須用應一次提足而非分一百三十三萬元及十萬
元二次提領，經自訴代理人詰問，其竟答以「我領二次是因為不
夠，另未領七萬元係為領整數十萬元」，真是胡亂編理由，窘態
畢現，原審竟亦能認定丁○○有交付金錢，並對於自訴人之質疑
未予交待，有判決理由欠備之違法。(二)、至於自訴人雖提供戶籍
謄本及出具同意書，以設定抵押權，惟設定抵押權之目的係為借
款，抵押權設定後未付款者比比皆是，更何況本件抵押權所設定
為本金最高限額抵押權，債務存否未定，有無交付借款亦未定，
自不能僅以兩造間業已設定抵押權即推論被告二人有交付借款。
另原審以彭新海交付五百萬元本票，並經裁定確定，即以此認定
已交付借款，惟該本票發票日為八十二年七月二十六日，到期日
為八十二年十二月二十五日，期間為五個月，且其受款人為戊○
○，非被告二人亦與同意書不合，又與同意書借款期限至八十三
年一月二十六日不同，顯係彭新海與戊○○另筆借款與本案無涉
，不足為被告二人已交付金錢之證據。再者，被告二人與彭新海
除了本案借款外，尚有與案外人官錦祿之借款，更有上述五百萬
元之本票借款，又怎能以彭新海交付黃坤博之支票即認係交付本
案之利息票並推定有交付系爭借款？(三)、自訴人李衍成雖曾寄發
存證信函予彭新海要求將抵押債權全部清償完畢，惟此係於自訴
人未收受款項，合建之國有土地部分亦未購買，而抵押權亦未塗
銷，故有具函要求彭新海塗銷抵押權之舉，自不能以此認定被告
二人已交付金錢。又抵押權塗銷之訴，雖經台灣高等法院民事庭
以九十二年上更(二)字第六號判決自訴人敗訴確定，惟刑事審判係
獨立於民事外之審判，自應本於卷內及調查所得之證據以認定事
實並為審判，而不受民事判決所認定事實之拘束，原審以此認定
被告二人已交付金錢亦有未當。(四)、證人彭新海雖否認有收受一
百零八萬五千元之支票與事實不符，惟彭新海此部分記憶縱與事
實有違，並不因此即表示戊○○有交付二百五十萬元之現金。戊
○○既已將系爭本票持以行使，而該本票上李衍成之簽名又係經
偽造，則戊○○是否有偽造有價證券並持以行使以詐取財物，自
應端賴戊○○是否交付二百五十萬元為斷，而不能僅以一百零八
萬五千元之支票由彭新海兌現即推論被告二人已交付五百萬元（
更何況丁○○無法交代其已交付金錢），並置上訴人質疑被告二
人無交付金錢之證據而不論，其判決理由自尚有未備。(五)、原審
雖認定黃坤博名義之三十七萬五千元支票，係交付本案借款之利
息票，惟因彭新海與被告二人間並非僅有一筆借貸存在，為被告
二人所不否認。既有多筆借貸存在，則黃坤博之支票究係用以清
償或支付利息實不能以推測得知，首重應查明者，係被告二人有
無各交付二百五十萬元，如被告二人無法提出其各已交付二百五
十萬元之證據，則本案犯行已成立，自無再審認黃坤博之支票究
係清償或支付何筆借款利息之必要。原審未詳予查證被告二人交
付金錢之合理性，亦未於判決理由中明上訴人提出被告二人未
交付金錢之證據及理由有何不可採，率爾以被告所主張黃坤博之
支票為利息票，並進而推論被告二人已交付金錢，其判決理由尚
有不備。(六)、系爭本票其發票人位置狹窄，無法同時由二位發票
人簽名、蓋章而不逾越欄位，故彭新海先於發票人右側簽名、蓋
章，並虛位左側以待自訴人簽名、蓋章並非不可能。而彭新海既
係虛位左側以待自訴人，則其簽名盡量往右挪，並蓋章逾越欄位
即與常理相符，原審以此認定彭新海之證詞不可採尚有未當。至
於原審認定如彭新海當場書寫本票，由被告二人監看，自不可能
任彭新海簽具面額二百三十萬元之本票，惟被告二人一再供稱交
付借款為各二百五十萬元，則被告二人如真的有交付借款二百五
十萬元，其看到彭新海僅交付二百三十萬元本票，有可能交付金
錢嗎？尤其是宋倬英有多筆借款在外，丁○○又是職業代書，他
們二人都是有多筆借款經驗者，有可能借款憑證與交付金錢數目
不合，而不要求彭新海重新開具各二百五十萬元之本票，輕率的
就交付本金？其不符常理莫此為甚。(七)、原審採用刑事警察局之
鑑驗認本票上簽名與合建契約書上之簽名相符，惟刑事警察局之
鑑定，因其所鑑定之樣本為合建契約之複寫本，且其僅用「特徵
歸納比對法」，不似第一審委託憲兵司令部刑事支援中心之鑑定
係以契約書正本為樣本，且除「特徵歸納比對法」外又多用了「
萬能投影比對儀」以為鑑定法，自以憲兵支援中心之鑑定較為可
採。更何況刑事警察局之鑑驗通知書上亦已表明由於係複寫本，
故其結論僅供參考，則該證據顯無證明力而此結論之所以僅供參
考係「因複寫本簽名字跡，多無法呈現原筆跡之細部特徵如流利
程度，筆劃順序，筆壓輕重等」，亦有刑事警察局八十五年三月
四日刑鑑字第一一三五五號函附卷可稽，原審採用刑事警察局
之鑑驗為其認定依據顯有違經驗法則。(八)、本案原審認定自訴人
借款之目的非為購買國有地，而係為清償因購買張清勝土地向第
三人之借款。惟本案借款之目的係為購買國有土地，有陳文雄律
師於第一審之陳述及官錦祿於原審之證詞可採，上訴人業已於上
訴理由狀第六頁上訴理由第八點中闡述甚明，原審未予採納亦未
明不採之理由，其判決理由自有不備。更何況張清勝之土地早
在八十二年五月即購買，其價金為八百九十八萬元（上訴理由狀
上證三參照）非五百萬元，僅借五百萬元如何清償，上訴人於上
訴理由狀中均已述明白。且張清勝土地之買賣契約書並非自訴
人所交付，再依戊○○於九十五年一月十日答辯狀第五頁第十二
行以下並明該李葉香妹與張清勝土地買賣契約係彭新海所交付
，足見原審於其判決書第十二頁第二十三行以下謂「且提出自訴
人交付用以取信之上揭李葉香妹與張清勝間不動產買賣契約書影
本……」與卷內資料明顯不符，自訴人並未交付李葉香妹與張清
勝土地買賣契約影本以取信被告二人並向被告二人借款，原審判
決理由與卷內證據矛盾，自有理由矛盾之違法。(九)、被告二人均
無法提出其已交付金錢之證據，僅以存摺上之數字與八十二年八
月六日相近者湊合為其已交付金錢之依據，才會產生大筆金錢閒
置在家，甚或已有閒置金錢，且何時辨妥抵押設定及交付金錢日
期未定之情形下，竟又持續於同筆帳戶支領現金使用，不合常態
莫此為甚。如此不合理之證據已非資金個人運籌之問題，原審以
個人資金運籌為由而未詳查亦未明理由，其判決理由自有不備
。又自訴人李衍成與彭新海雖於八十二年七月二十六日簽訂同意
書，彭新海並於「由乙方當場收訖，不另立收據處」蓋章，但事
實上八十二年七月二十六日並未交付金錢，此為被告二人所不否
認，自不能僅以彭新海於同意書上蓋章即謂彭新海已收受金錢，
因此同意書不能為被告二人已交付金錢之證據。(十)、台灣桃園地
方法院八十五年簡上字第二二號民事判決已確認本票係屬偽造，
既然本票係偽造，則被告二人有行使偽造有價證券等罪名甚明。
再者被告二人明知系爭本票係偽造，竟持以聲請准許強制執行，
並持該准許強制執行之裁定為執行名義，據以聲請參與分配，而
參與分配聲請狀上並未表明與何債權係同一債權，足見被告二人
有以偽造之本票利用法院合法執行程序以取得非法金錢之目的，
顯具不法所有之意圖，除觸犯偽造有價證券、行使偽造有價證券
罪名外，另觸犯詐欺取財罪名甚明，原審為被告二人無罪之判決
自有違誤等語。
惟查：犯罪事實之認定，應憑證據，如未能發現相當證據，或證
據不足以證明被告犯罪時，自不能以推測或擬制之方法，以為裁
判之基礎。而證據之取捨與證據之證明力如何，均屬事實審法院
得自由裁量、判斷之職權；茍其此項裁量、判斷，並不悖乎通常
一般人日常生活經驗之定則或論理法則，又於判決內論其何以
作此判斷之心證理由者，即不得任意指摘其為違法，而據為提起
第三審上訴之合法理由。原判決以自訴人李衍成（於八十八年五
月二十五日死亡，由上訴人甲○○、乙○○、丙○○等承受訴訟
）在第一審自訴意旨略稱：緣李衍成與案外人官錦祿提供所有之
土地與建商彭新海合建，因其與案外人官錦祿所有之土地尚夾有
第三人之土地及國有土地，三方約定由彭新海提供三千萬元予李
衍成及官錦祿，由李衍成及官錦祿向第三人及國有財產局購買前
揭土地後，再行合建，惟建商彭新海無力完全給付約定之三千萬
元，李衍成、官錦祿及彭新海三人即又協定由李衍成及官錦祿提
供土地設定抵押權，向被告丁○○、戊○○借款，並以借得之款
項及建商彭新海籌得之款購買前揭土地，但設定抵押權後，因彭
新海無法籌得款項，致無法價購土地，李衍成遂未再向被告等借
款，被告等竟於彭新海交付作為保證用，面額各二百三十萬元之
票號ＣＨ一三五七三三號、ＣＨ一三五七三四號之本票上偽造李
衍成之簽名及盜刻李衍成之印章，並於發票日及到期日欄分別以
橡皮戳蓋上八二、七、二六及八三、一、二六，並提起本票強制
執行之裁定及拍賣抵押物之聲請，因認被告丁○○、戊○○二人
涉犯刑法第二百零一條之偽造有價證券及第三百三十九條第一項
詐欺取財等罪嫌云云。經審理結果，以查無積極證據足資證明被
告等有偽造有價證券之情事，因而維持第一審諭知被告等均無罪
之判決，駁回上訴人等在第二審之上訴（另認被告等被訴涉犯刑
法第三百三十九條第一項之詐欺取財罪嫌部分，因不得上訴第三
審，駁回上訴之理由詳如後述）。已詳就卷內所有證據調查之
結果，而為綜合判斷、取捨，認被告等被訴偽造有價證券部分之
犯罪尚屬不能證明之心證理由，所為論斷按諸通常經驗，並非一
般事理之所無，難認有違背經驗法則、論理法則，或理由不備、
理由矛盾，或調查未盡或有其他違背法令之情形，自不容任意指
為違法。原判決先明戊○○係經夫宋倬英在第一商業銀行西壢
分行00000000000 號帳戶內提領九十七萬元及五十五萬五千元現
金，將其中之一百四十一萬五千元與八十二年八月六日宋倬英名
義面額一百零八萬五千元即期支票交付彭新海背書兌領，業經戊
○○及證人宋倬英供述明確，並有上開存摺、支票在卷可憑，證
人彭新海亦承認有收到上開一百零八萬五千元之支票在卷。至丁
○○則於八十二年七月十六日、七月二十日分別以葉靜玲之定存
單質借一百二十萬、一百四十萬，用掉一百五十萬元，尚餘一百
十萬元，又於交款當日（即八十二年八月六日）將自桃園市信用
合作社帳戶內提領之一百三十三萬及十萬元（合計一百四十三萬
元）中之一百四十萬元，交付彭新海，迭經丁○○供明在卷，並
有葉靜玲、丁○○桃園市信用合作社活期儲蓄存款存摺、桃園市
信用合作社八十五年十一月十六日桃信總字第一九二九號函在卷
可憑。又明綜合卷內證據調查、判斷之結果，認定：本件借款
五百萬元，係由被告二人各出資二百五十萬元，並已交付彭新海
收受；自訴人確因系爭借款同意辦理前開抵押權；交付彭新海兌
領之宋倬英名義面額一百零八萬五千元之支票，係交付系爭借款
之部分；彭新海所交付之黃坤博名義之面額三十七萬五千元支票
二張，為其用以支付半年利息；彭新海交付系爭本票予被告時，
自訴人李衍成已在本票上簽名用印完成，非被告等所偽造之依據
，及被告等被訴偽造有價證券之犯罪，尚屬不能證明之心證理由
。復對證人彭新海所述，如何係事後曲意迴護自訴人李衍成之詞
，均不足採為被告等不利之認定，詳加論述說明。原審因而為被
告等無罪之判決，尚非無據，難認有調查未盡、理由不備或採證
違法之情形。原判決雖將宋倬英自第一商業銀行西壢分行其0000
0000000 號帳戶提款用以支付戊○○出借系爭款項之一部分，誤
載該帳號係戊○○之帳戶，且將丁○○提領葉靜玲帳戶之存款，
誤係丁○○之帳戶，並對上訴人質疑丁○○是否有權使用葉靜玲
之帳戶及存單質借現金，未逐一詳加論述，因與被告等有無交付
系爭借款之認定及判決之結果並無影響，不得執為上訴第三審之
合法理由。原判決復於理由四(三)之３、４明採刑事警察局對系
爭本票及合建契約書上「李衍成」簽名之字跡鑑定結果，而不採
憲兵司令部刑事支援中心鑑定結果之心證理由，乃原審採證職權
之適法行使，亦不得任意指摘為違法而執為上訴第三審之適法理
由。上訴意旨又未依據卷內資料，指出有何具體足資證明被告等
偽造系爭本票之證據，原審未依法調查審酌，徒憑己意，或就原
判決已有調查說明之事項，或就原審證據取捨及判斷證據證明力
之職權行使，任意指摘違法，或對被告等實際有無交付系爭借款
，重為單純事實之質疑，均與法律規定得為第三審上訴理由之違
法情形，不相適合。應認上訴人等關於偽造有價證券部分之上訴
違背法律上之程式，予以駁回。
二、關於詐欺取財部分：
按刑事訴訟法第三百七十六條所列各罪之案件，經第二審判決者
，不得上訴於第三審法院，法有明文。本件被告等被訴涉犯刑法
第三百三十九條第一項詐欺取財罪嫌部分，核屬刑事訴訟法第三
百七十六條第四款之案件，依上開說明，既經第二審判決，自不
得上訴於第三審法院。上訴人等猶一併提起上訴，顯為法所不許
，應予駁回。
據上論結，應依刑事訴訟法第三百九十五條前段，判決如主文。
中    華    民    國  九十五  年   十二   月    七    日
                      最高法院刑事第九庭
                          審判長法官  陳  正  庸
                                法官  賴  忠  星
                                法官  王  居  財
                                法官  林  開  任
                                法官  林  立  華
      本件正本證明與原本無異
                                      書  記  官
中    華    民    國  九十五  年   十二   月   十四   日
                                                      Ｑ


司法院資訊處製作；財團法人民間司法改革基金會備份。
